臺灣高等法院刑事裁定
110年度毒抗字第1721號
抗  告  人
即  被  告  林添丁





上列抗告人因違反毒品危害防制條例案件，不服臺灣臺北地方法
院110年度毒聲字第1046號，中華民國110年12月10日裁定（聲請
案號：臺灣臺北地方檢察署110年度聲戒字第68號），提起抗告
，本院裁定如下：
    主  文
抗告駁回。
    理  由
一、原裁定意旨略以：抗告人即被告（下稱被告）甲○○因施用第
    二級毒品案件，經原審以110年度毒聲字第23號裁定送觀察
    、勒戒後，認有繼續施用毒品之傾向，有法務部○○○○○○○○民
    國110年11月30日新戒所衛字第11007016800號函檢附之有無
    繼續施用毒品傾向證明書及評估標準紀錄表各1份附卷為憑
    ，是檢察官之聲請於法並無不合，爰裁定令被告入戒治處所
    施以強制戒治，期間為6個月以上，至無繼續強制戒治之必
    要為止，但最長不得逾1年等語。
二、抗告意旨略以：
　㈠原審基於觀察勒戒之評估分數超過60分，即認有繼續施用毒
    品傾向。然被告入勒戒所後7日，心理醫師單憑其入所時填
    寫之基本資料為第1次評估，憑藉其動態因子、靜態因子及
    前科記錄等認定其有無繼續施用毒品傾向，此標準易有錯誤
    ，足以影響裁定結果。且心理醫師於其觀察、勒戒期間為2
    次評估，每次評估過程不足4、5分鐘，時間過短、過程草率
    ，如何認定其有繼續施用毒品之可能性？其父母雙亡，無一
    等親家屬探視、互通書信，均非其所願，無法獲得減分，實
    不公平；又評估標準將其前科紀錄納入分數計算，使其立於
    不平等之起點，顯有違一事不再理原則，且評定結果認其有
    繼續施用毒品傾向係以前科紀錄與行為表現為評估，毫無專
    業法令之法源，捨棄其另4項加減數據及毒品危害防制條例
    第24條施用毒品病患性犯人處遇，未經第三公正醫療機構核
    評準確性，明顯違背憲法第8條、第23條之人權保障與比例
    原則。　
　㈡毒品危害防制條例於109年1月15日修正，同年7月15日施行，
    新法看似公平，實則均為假象，對待觀察勒戒者及強制戒治
    者如同試驗之白老鼠，新法上路卻無完善配套措施，就連戒
    治規範、診談、評估之加分減分標準等都停留在25年前老舊
    封閉之標準。被告於觀察勒戒期間已徹底戒除毒品，請撤銷
    原裁定，以維護其權益等語。
三、按觀察、勒戒後，檢察官或少年法院（地方法院少年法庭）
    依據勒戒處所之陳報，認受觀察、勒戒人無繼續施用毒品傾
    向者，應即釋放，並為不起訴之處分或不付審理之裁定；認
    受觀察、勒戒人有繼續施用毒品傾向者，檢察官應聲請法院
    裁定或由少年法院（地方法院少年法庭）裁定令入戒治處所
    強制戒治，其期間為6個月以上，至無繼續強制戒治之必要
    為止，但最長不得逾1年。毒品危害防制條例第20條第2項定
    有明文。次按有無繼續施用毒品傾向之評估標準，並非完全
    以受勒戒人勒戒後之結果為準，勒戒前之各種情況，仍應作
    為評估之依據。依勒戒處所評分說明手冊規定，係以前科紀
    錄與行為表現、臨床評估、社會穩定度三項合併計算分數，
    每一大項皆有靜態因子與動態因子。先以靜態因子分數評分
    ，靜態因子分數總分在60分（含）以上為「有繼續施用毒品
    傾向」；60分以下，與動態因子分數相加，如果總分在60分
    （含）以上，為「有繼續施用毒品傾向」。是被告有無「繼
    續施用毒品傾向」，係依具體個案之臨床實務及相關事證等
    情綜合判定，有其相當之專業依據及標準，且涉及專門醫學
    ，又衡酌強制戒治之目的，係為協助施用毒品者戒斷毒品之
    心癮及身癮所為之一種保安處分類型，而該評估標準係適用
    於每一位受觀察、勒戒處分之人，具一致性、普遍性、客觀
    性，倘其評估由形式上觀察，無擅斷或濫權等明顯不當之情
    事，法院宜予尊重。　　　
四、經查：
  ㈠被告前因施用第二級毒品，經原審法院以110年度毒聲字第23
    號裁定送勒戒處所觀察、勒戒，而於110年10月19日送法務
    部○○○○○○○○觀察、勒戒後，該所依據110年3月26日修正施行
    之「有無繼續施用毒品傾向評估標準紀錄表」及「有無繼續
    施用毒品傾向評估標準說明手冊」，就被告之前科紀錄與行
    為表現、臨床評估、社會穩定度等3大項因素（每1大項均有
    靜態因子與動態因子）進行評估，其中：⑴前科紀錄與行為
    表現部分合計為34分（有6筆毒品犯罪相關司法紀錄計10分
    【每筆5分，上限10分】、首次毒品犯罪年齡為「20歲以下
    」計10分、有2筆其他犯罪相關紀錄計4分【每筆2分】、入
    所時尿液毒品檢驗多種毒品反應計10分，上開4項靜態因子
    合計為34分；無動態因子事項，0分）、⑵臨床評估部分合計
    為24分（有海洛因、安非他命多重毒品濫用計10分、使用年
    數超過1年計10分，上開靜態因子合計為20分；臨床綜合評
    估（含病識感、動機、態度、就醫意願）評定為「中度」計
    4分，上開動態因子合計為4分）、⑶社會穩定度部分合計為5
    分（全職工作計0分、家人無濫用藥物計0分、入所後家人未
    曾訪視計5分、出所後與家人同住計0分）。以上前科紀錄與
    行為表現、臨床評估、社會穩定度等總分合計為63分，經評
    定認被告為「有繼續施用毒品傾向」之情事，有法務部○○○○
    ○○○○110年11月30日新戒所衛字第11007016800號函暨所檢附
    法務部○○○○○○○○附勒戒所有無繼續施用毒品傾向證明書、評
    估標準紀錄表在卷可查（見110年度毒偵緝字第369號卷第63
    至69頁）。
　㈡被告雖以前詞抗辯。惟查，法務部○○○○○○○○附設勒戒處所人
    員評估抗告人是否有繼續施用毒品傾向，係以「毒品犯罪相
    關司法紀錄」、「首次毒品犯罪年齡」、「其他犯罪相關紀
    錄」、「入所時尿液毒品檢驗」、「所內行為表現」、「物
    質使用行為」、「合法物質濫用」、「使用年數」、「臨床
    綜合評估（含病識感、動機、態度、就醫意願）」、「工作
    」、「家庭」等靜態因子、動態因子綜合評估，業經本院說
    明如前，且前述法務部○○○○○○○○附設勒戒處所有無繼續施用
    毒品傾向證明書及評估標準紀錄表所載之綜合判斷結果，係
    該所相關專業知識經驗人士於抗告人入所執行觀察、勒戒期
    間，依其本職學識就抗告人之前科紀錄及行為表現、臨床評
    估及社會穩定度等因素所為之綜合判斷，具有科學驗證所得
    之結論，且勒戒處所之組織、人員之資格及執行觀察、勒戒
    相關程序，暨判斷施用毒品者，有無繼續施用毒品傾向，均
    有相關法令嚴格規範，非可恣意而為，由形式上觀察，並無
    草率、擅斷或濫權等明顯不當之情事，自得資為判斷抗告人
    有無繼續施用毒品傾向之證明。況於司法實務或醫學臨床上
    ，具有毒品前科紀錄者，或因長期有機會接觸毒品，或因欲
    藉由毒品作用暫時隔絕現實環境，其反覆性、繼續性地再犯
    施用毒品犯行之機率，確實較沒有毒品前科者高，因此上開
    評估標準方會將勒戒人之前科紀錄列入重要之評分項目，具
    有合理性，且上開評估標準係法務部本於勒戒實務之專業立
    場所訂頒，對於受勒戒人一體適用，並非僅針對被告，無差
    別待遇之不平等情事存在。抗告人徒憑己意，主張不應以前
    科紀錄論定有無繼續施用傾向云云，並無所據；至其所指評
    估過程草率云云，惟依上開各項因子包含多項客觀細目，非
    個人主觀判斷所能左右，是其空言指摘，要屬無稽。另被告
    父母雙亡導致無人探視，雖非其所願，惟欠缺親情關懷，在
    「社會穩定度」項下合計評分5分，有其客觀依據及實證基
    礎，亦無違法或不當可言。
五、綜上，原審以檢察官之聲請合於法律規定，依毒品危害防制
    條例第20條第2項規定，裁定被告令入戒治處所施以強制戒
    治，其期間為6個月以上，至無繼續強制戒治之必要為止，
    但最長不得逾1年，經核並無不合。抗告意旨徒以前詞指摘
    原裁定不當，為無理由，應予駁回。
據上論斷，應依刑事訴訟法第412條，裁定如主文。　　　
中　　華　　民　　國　 111　　年　　 1　　月　　 6　　日
　　　　　　　　　    刑事第二庭審判長法　官 遲中慧
　　　　　　　　　　　　　　　　      法　官 邱筱涵
　　　　　　　　　　　　　　　　      法　官 李世華
以上正本證明與原本無異。
不得抗告。
                                      書記官 莊佳鈴
中　　華　　民　　國　　111 　年　　1 　　月　　7 　　日